臺灣臺中地方法院刑事判決　
110年度原金訴字第55號
公  訴  人  臺灣臺中地方檢察署檢察官
被      告  羅煜翔




選任辯護人  繆昕翰律師（法扶律師）
上列被告因詐欺等案件，檢察官提起公訴（110年度偵字第32849
號），本院合議庭裁定由受命法官獨任進行簡式審判程序，判決
如下：
    主    文
羅煜翔三人以上共同犯詐欺取財罪，處有期徒刑壹年，併科罰金
新臺幣壹萬元，罰金如易服勞役，以新臺幣壹仟元折算壹日。另
案扣案蘋果廠牌IPhone行動電話壹支（含門號○○○○○○○○○○號晶片
卡壹張）沒收。
    犯罪事實
一、羅煜翔於民國110年6月間某日，參與由真實姓名及年籍均不
    詳綽號「小陳」即「漢奇」（下稱綽號「漢奇」）所屬三人
    以上成員組成，以實施詐術為手段，所組成具有持續性、牟
    利性之有結構性詐欺集團（下稱本案詐欺集團；羅煜翔參與
    犯罪組織部分經法院另案判決確定），擔任依綽號「漢奇」
    指示收取詐欺贓款並將款項放置於指定地點即俗稱「車手」
    之工作，並以其所有蘋果廠牌IPhone行動電話（含門號0000
    -000000號晶片卡1張）與綽號「漢奇」聯絡，綽號「漢奇」
    並允諾給予相當數額報酬。羅煜翔基於參與犯罪組織之犯意
    加入後，於本案詐欺集團犯罪組織存續期間，與綽號「漢奇
    」及其所屬詐欺集團其他成員，共同基於意圖為自己不法所
    有之3人以上犯詐欺取財、掩飾隱匿詐欺所得去向之一般洗
    錢犯意聯絡，①詐欺集團其他成員於110年6月8日下午1時44
    分許，撥打電話給陳怡呈，向其佯稱：陳怡呈兒子前往拿取
    毒品時遭不詳之人抓走，需要交付相當金額款項以贖回其兒
    子云云，致使陳怡呈誤信為真，因而陷於錯誤，遂依指示於
    同日下午2時50分許至下午3時許間，抵達臺中市○○區○○○道0
    段000號對面，將預先以黃色雨衣包裹之現金新臺幣（下同
    ）10萬元放置於兩個變電箱夾縫處後，隨即離開。②羅煜翔
    則依綽號「漢奇」指示，搭乘車牌號碼000-00號計程車前往
    上開地點等候，待陳怡呈走遠後，即取走上述現金10萬元，
    ③嗣前往臺灣大道9段301號之統一便利超商，以IBON呼叫計
    程車並留下其使用之0000-000000門號作為聯絡電話，搭乘
    車牌號碼000-0000號計程車至臺中市○○區○○路000000號之統
    一便利超商，④復在該超商以IBON呼叫計程車及留下前揭行
    動電話門號作為聯絡電話，再搭乘車牌號碼000-0000號計程
    車至清水火車站後，搭乘火車前往新竹縣，並將上述現金依
    綽號「漢奇」指示放置於新竹縣不詳處所，以此方式掩飾、
    隱匿詐欺所得去向。嗣陳怡呈發覺受騙報警處理，始循線查
    悉上情。
二、案經陳怡呈訴由臺中市政府警察局清水分局報告臺灣臺中地
    方檢察署檢察官偵查起訴。
    理    由
一、本案被告羅煜翔所犯為死刑、無期徒刑、最輕本刑為3 年以
    上有期徒刑以外之罪，其於準備程序就前揭被訴事實為有罪
    之陳述，經受命法官告知簡式審判程序之旨，並聽取其與公
    訴人之意見後，本院認無不得或不宜改依簡式審判程序進行
    之處，爰依刑事訴訟法第273條之1第1項、第284條之1規定
    ，裁定本案由受命法官獨任進行簡式審判程序，合先敘明。
二、上開犯罪事實，業經被告於本院審理時坦承不諱（見本院卷
    第141頁），核與告訴人陳怡呈、證人白芸芷、廖年陞、陳
    信宏、張誌強於警詢中陳述情節相符（見偵卷第25至32、35
    至45頁），且有上開行動電話另案扣案可佐（見本院卷第12
    1、123頁），並有監視器錄影翻拍照片20張、電信門號通聯
    調閱查詢單1份、營業用小客車派遣查詢資料、行車路徑電
    子地圖各2份在卷可稽（見偵卷第47至69、71至77、83、87
    、89、91至93頁），足認被告之自白與上開事證相符，堪以
    採信。本案事證明確，被告犯行均堪認定，應依法論科。
三、論罪科刑
  ㈠按洗錢防制法第15條之特殊洗錢罪，係在無法證明前置犯罪
    之特定不法所得，而未能依洗錢防制法第14條之一般洗錢罪
    論處時，始予適用。倘能證明人頭帳戶內之資金係前置之特
    定犯罪所得，即應逕以一般洗錢罪論處，自無適用特殊洗錢
    罪之餘地（最高法院108年度台上字第1744號判決要旨參照
    ）。過去實務認為，行為人對犯特定犯罪所得之財物或利益
    作直接使用或消費之處分行為，或僅將自己犯罪所得財物交
    予其他共同正犯，祇屬犯罪後處分贓物之行為，非本條例所
    規範之洗錢行為，惟依新法規定，倘行為人意圖掩飾或隱匿
    特定犯罪所得來源，而將特定犯罪所得直接消費處分，甚或
    交予其他共同正犯予以隱匿，或由共同正犯以虛假交易外觀
    掩飾不法金流移動，即難認僅單純犯罪後處分贓物之行為，
    應仍構成新法第2條第1或2款之洗錢行為（最高法院108年度
    台上字第3086號判決意旨參照）。經查，本案詐欺犯行之參
    與人員除負責收取詐欺贓款並依指示放置於指定地點之被告
    外，依卷證資料顯示至少尚有以電話施行詐術之詐欺集團不
    詳成員、指揮取款綽號「漢奇」等成員，足見本案共犯確有
    3人以上，且為被告所明知，是被告行為已該當刑法第339條
    之4第1項第2款之要件甚明。而該條項為法定刑1年以上7年
    以下有期徒刑之罪，屬洗錢防制法第3條第1款所規定之特定
    犯罪。本案詐欺集團成員先派遣被告前往取款後，被告即轉
    乘計程車前往清水火車站，搭乘火車前往新竹縣，再前往新
    竹縣不詳地點，由被告以將現金放置於指定地點之方式，將
    款項轉交與詐欺集團不詳成員。此等層層轉交詐欺贓款予詐
    欺集團不詳成員之方式，令檢警機關無法或難以追尋詐欺贓
    款之流向，使詐欺集團可保有詐騙而來之不法利得，所為顯
    係掩飾、隱匿詐欺所得之去向，且有掩飾犯罪所得去向之故
    意，揆諸前揭說明，要與洗錢防制法第14條第1項之要件相
    合。
  ㈡按以虛假之事實為內容之恐嚇手段，同時含有詐欺之性質，
    在足使人心生畏懼時，應僅論以高度之恐嚇取財罪，無再適
    用詐欺取財罪之餘地（最高法院84年度台上字第1993號判決
    意旨參照），然於103年6月18日增訂刑法第339條之4加重詐
    欺取財罪後，因此罪之法定本刑為「1年以上7年以下有期徒
    刑，得併科100萬元以下罰金」，與刑法第346 條第1 項恐
    嚇取財罪之法定本刑「6月以上5年以下有期徒刑，得併科3 
    萬元以下罰金」相較，前者之刑度顯然較重；參以刑法第33
    9條之4規定之立法理由所揭櫫「近年來詐欺案件頻傳，且趨
    於集團化、組織化，甚至結合網路、電信、通訊科技，每每
    造成廣大民眾受騙，此與傳統犯罪型態有別，若僅論以第33
    9條詐欺罪責，實無法充分評價行為人之惡性。參酌德國、
    義大利、奧地利、挪威、荷蘭、瑞典、丹麥等外國立法例，
    均對於特殊型態之詐欺犯罪定有獨立處罰規定，爰增訂本條
    加重詐欺罪，並考量此等特殊詐欺型態行為之惡性、對於社
    會影響及刑法各罪衡平，將本罪法定刑定為1年以上7年以下
    有期徒刑，得併科100萬元以下罰金，且處罰未遂犯」等語
    ，可徵立法者係認加重詐欺取財行為較恐嚇取財行為之惡性
    更為重大，因而特設較高之法定刑以充分評價行為人之罪責
    ，則在行為人之行為同時該當刑法第339條之4加重詐欺取財
    罪、刑法第346條第1項恐嚇取財罪之構成要件時，本於法條
    競合中「重法優於輕法」之原則，論以刑法第339條之4 加
    重詐欺取財罪即足。準此，被告及其所屬詐欺集團以虛假事
    由恐嚇告訴人陳怡呈而詐欺取財之行為，雖同時該當刑法第
    339條之4第1項第2款三人以上共同犯詐欺取財罪、刑法第34
    6條第1項恐嚇取財罪之構成要件，然揆諸上開說明，僅需擇
    一論以三人以上共同犯詐欺取財罪。
  ㈢核被告所為，係犯刑法第339條之4第1項第2款之3人以上共同
    犯詐欺取財罪、洗錢防制法第14條第1項之一般洗錢罪。
  ㈣被告與綽號「漢奇」及本案詐欺集團其他真實姓名年籍不詳
    成員間，就所犯上開加重詐欺及一般洗錢犯行，具有犯意聯
    絡與行為分擔，並分工合作、互相利用他人行為以達犯罪目
    的及行為分擔，為共同正犯。
  ㈤被告就上開犯行，係以一行為觸犯3人以上共同詐欺取財罪及
    一般洗錢罪，依刑法第55條規定，從一重之刑法第339條之4
    第1項第2款之3人以上共同詐欺取財罪處斷。
  ㈥按洗錢防制法第16條第2項規定：犯前2條之罪，在偵查或審
    判中自白者，減輕其刑。又按想像競合犯之處斷刑，本質上
    係「刑之合併」。其所謂從一重處斷，乃將想像競合犯組成
    之評價上數罪，合併為科刑一罪，其所對應之刑罰，亦合併
    其評價上數罪之數法定刑，而為一個處斷刑。易言之，想像
    競合犯侵害數法益者皆成立犯罪，論罪時必須輕、重罪併舉
    論述，同時宣告所犯各罪名，包括各罪有無加重、減免其刑
    之情形，亦應說明論列，量刑時併衡酌輕罪部分量刑事由，
    評價始為充足，然後依刑法第55條前段規定「從一重處斷」
    ，非謂對於其餘各罪可置而不論。因此，法院決定處斷刑時
    ，雖以其中最重罪名之法定刑，做為裁量之準據，惟於裁量
    其輕重時，仍應將輕罪合併評價在內（最高法院109年度台
    上字第4405、4408號判決要旨參照）。查被告就本案犯罪事
    實關於一般洗錢犯行部分，於本院審理中坦承不諱，是就所
    犯一般洗錢罪部分，依洗錢防制法第16條第2項規定原應減
    輕其刑；雖依照前揭罪數說明，被告就本案犯行係從一重論
    處3人以上共同犯加重詐欺取財罪，然就被告此部分想像競
    合輕罪得減刑部分，本院於依照刑法第57條量刑時，將併予
    審酌。
  ㈦爰以行為人之責任為基礎，審酌被告年紀尚輕，為賺取金錢
    ，擔任本案詐欺集團之車手工作，無視政府宣誓掃蕩詐騙取
    財犯罪之決心，加入本案詐欺集團，其等所為破壞社會人際
    彼此間之互信基礎，並使如告訴人陳怡呈財產損失難以追償
    ，犯罪所生損害非輕，另考量被告僅擔任詐欺取財集團之車
    手，負責依指示收取詐欺贓款後轉放置於指定地點等參與犯
    罪情節，尚非屬該詐欺集團或參與洗錢犯行核心份子，僅屬
    被動聽命行事角色；參以被告坦承犯行之犯後態度，已與告
    訴人陳怡呈達成和解並已賠償3萬元之情形（見本院卷第129
    頁），兼衡被告之分工程度、智識程度及生活狀況等（詳如
    本院卷第142頁所示）一切情狀，量處如主文所示之刑，並
    就罰金刑部分，諭知易服勞役之折算標準。
四、沒收
　㈠按供犯罪所用、犯罪預備之物或犯罪所生之物，屬於犯罪行
    為人者，得沒收之，刑法第38條第2項前段定有明文。經查
    ：另案扣案蘋果廠牌IPhone行動電話（含門號0000-000000
    號晶片卡1張），為被告所有並供其與綽號「漢奇」聯繫為
    本案犯行所用之物等情，業經被告於本院審理時供述明確（
    見本院卷第139頁），且有南投縣政府警察局中興分局搜索
    、扣押筆錄、扣押物品目錄表、行動電話照片各1份在卷可
    憑（見本院卷第115至119、123頁），足認上開手機為被告
    所有並供其為本案犯行所用之物，應依刑法第38條第2項前
    段規定宣告沒收。
　㈡被告於本院審理時供稱：其並未因本案獲得任何報酬。其所
    收取款項均已轉交出去等語（見本院卷第63、143頁），又
    查卷內亦無證據證明被告確有獲得犯罪所得，是難認被告有
    因本案犯行而實際獲得犯罪所得，故不予宣告沒收。
　㈢又洗錢防制法第18條第1項固規定「犯第14條之罪，其所移轉
    、變更、掩飾、隱匿、收受、取得、持有、使用之財物或財
    產上利益，沒收之；犯第15條之罪，其所收受、持有、使用
    之財物或財產上利益，亦同」，此一規定採取義務沒收主義
    ，只要合於前述規定，法院即應為相關沒收之諭知，然該洗
    錢行為之標的是否限於行為人所有者始得宣告沒收，法無明
    文，實務上一向認為倘法條並未規定「不問屬於犯罪行為人
    與否均沒收」時，自仍以屬於被告所有者為限，始應予沒收
    。暨參諸最高法院100年度台上字第5026號判決「毒品危害
    防制條例第19條第1項關於沒收之規定，固採義務沒收主義
    ，凡犯同條例第4條至第9條、第12條、第13條或第14條第1
    項、第2項之罪者，其供犯罪所用或因犯罪所得之財物，均
    應諭知沒收。但該法條並未規定「不問屬於犯罪行為人與否
    」，均沒收之，自仍以屬於被告所有者為限，始應予以沒收
    」之意旨，本院認在洗錢防制法並未規定「不問屬於犯罪行
    為人與否」之情形下，自宜從有利於被告之認定。從而，被
    告既已將所收取現金放置於指定地點轉交上手等情，業據被
    告於本院審理時供明在卷（見本院卷第143頁），並非被告
    所有，亦非在其實際掌控中，自無庸依洗錢防制法第18條第
    1項前段規定沒收。
據上論斷，應依刑事訴訟法第273條之1第1項、第299條第1項前
段，洗錢防制法第14條第1項、第16條第2項，刑法第11條前段、
第28條、第339條之4第1項第2款、第55條、第42條第3項、第38
條第2項前段，刑法施行法第1條之1第1項，判決如主文。
本案經檢察官蔡雯娟提起公訴，檢察官林卓儀到庭執行職務。
中　　華　　民　　國　　111 　年　　5 　　月　　18　　日
                  刑事第五庭  法　官  李怡真
以上正本證明與原本無異。
如不服本判決應於收受送達後20日內向本院提出上訴書狀，並應
敘述具體理由；其未敘述上訴之理由者，應於上訴期間屆滿後20
日內向本院補提理由書（均須按他造當事人之人數附繕本）「切
勿逕送上級法院」。
告訴人或被害人如不服判決，應備理由具狀向檢察官請求上訴，
上訴期間之計算，以檢察官收受判決正本之日起算。
　　　　                      書記官  林怡君
中　　華　　民　　國　　111 　年　　5 　　月　　19　　日
附錄本案論罪科刑法條全文：
洗錢防制法第14條
有第二條各款所列洗錢行為者，處7年以下有期徒刑，併科新臺
幣5百萬元以下罰金。
前項之未遂犯罰之。
前二項情形，不得科以超過其特定犯罪所定最重本刑之刑。

中華民國刑法第339條之4
犯第339條詐欺罪而有下列情形之一者，處1年以上7年以下有期
徒刑，得併科1百萬元以下罰金：
一、冒用政府機關或公務員名義犯之。
二、三人以上共同犯之。
三、以廣播電視、電子通訊、網際網路或其他媒體等傳播工具，
    對公眾散布而犯之。
前項之未遂犯罰之。